【裁判字號】    99,抗,1601
【裁判日期】    991118
【裁判案由】    聲明異議
【裁判全文】
臺灣高等法院民事裁定                  99年度抗字第1601號
抗  告  人  張家富
相  對  人  合作金庫商業銀行股份有限公司
法定代理人  劉燈城
上列當事人間聲明異議事件，抗告人對於中華民國99年9月20日
臺灣桃園地方法院99年度執事聲字第90號所為裁定，提起抗告，
本院裁定如下：
    主  文
原裁定廢棄。
    理  由
一查原法院97年度司執字第64480號強制執行事件，書記官於民
  國（下同）97年10月3日至執行債務人潘美惠所有桃園縣蘆竹
  鄉○○○○段營盤坑小段149-7地號土地（應有部分1萬分之48
  ），及其上建號4104，門牌桃園縣蘆竹鄉○○○路1-13號3樓
  建物（下稱系爭房屋）進行查封程序（於門首揭示查封公告）
  。執行債權人合作金庫商業銀行股份有限公司（下稱合作金庫
  ）於97年10月8日陳報系爭不動產無人居住、無出租、占用情
  形，經原法院司法事務官（下稱司法事務官）先後公告於98年
  3月2日、98年4月6日第1、2次拍賣，備註「拍定後點交」，屆
  期均無人應買。司法事務官再公告於98年5月11日第3次拍賣，
  備註「拍定後點交」，經抗告人於98年5月8日聲明異議，主張
  其於95年1月16日向潘美惠承租系爭房屋，租期至103年1月15
  日止，潘美惠同意其轉租，且每月租金新台幣（以下同）
  15,000元抵充潘美惠對其之借款債務等語，並提出租賃契約書
  （下稱系爭租約）為證。司法事務官乃停止第3次拍賣程序，
  另公告自98年6月26日起3個月內得依原定拍賣條件應買，備註
  「張家富提出租賃契約稱係由其向債務人承租使用，應買後不
  點交」。嗣合作金庫聲請減價拍賣，經司法事務官公告於98年
  10月5日拍賣，備註同上。司法事務官又停止減價拍賣程序，
  命抗告人提出轉租契約，並囑託桃園縣政府警察局蘆竹分局（
  下稱蘆竹分局）調查系爭房屋占有情形。蘆竹分局於98年9月
  17日查覆系爭房屋目前由賴立國向抗告人承租並居住使用，檢
  附租賃契約書影本。司法事務官公告於98年11月9日減價拍賣
  ，備註「本件標的物於查封時，據債權人查報稱為無人使用，
  惟第三人張家富於98年5月8日陳報其為承租人，租期期間自95
  年1月16日起至103年1月15日止，以借款抵償租金，拍定後不
  點交。並且現由張家富轉租與承租人賴立國，租約自98年7月1
  日起至99年6月30日止，惟此一租約係於本院查封日後始成立
  ，對債權人不生效力。」，屆期無人應買，合作金庫及其他併
  案執行債權人（國泰世華商業銀行股份有限公司等）亦不承受
  ，視為其等撤回執行，經司法事務官核發債權憑證，惟因另有
  併案國泰世華商業銀行股份有限公司（下稱國泰世華銀行）之
  假扣押執行（原法院97年度司執全字第2049號）而未撤銷查封
  。（見97年度司執字第64 480號卷第21、29、30、72、85、91
  、103、109、121、134、148、155、161、162、163、164、
  167至172、179、198至207頁）
二再查，合作金庫於99年2月2日再聲請強制執行，原法院以99年
  度司執字第7783號強制執行事件受理。司法事務官囑託蘆竹分
  局調查發現系爭房屋仍由承租人賴立國居住使用。司法事務官
  公告於99年5月17日第1次拍賣，備註「本件標的物於查封時，
  據債權人查報稱為無人使用，惟第三人張家富於98年5月8日陳
  報其為承租人，租賃期間自95年1月16日起至103年1月15日止
  ，以借款抵償租金，拍定後不點交。查封建物經囑託蘆竹分局
  查訪函知本院現由張家富轉租予承租人賴立國，租賃期間自98
  年7月1日起至99年6月30日止，惟此一租約係於本院查封日後
  始成立，對債權人不生效力。」，屆期無人應買。司法事務官
  公告於99年6月21日第2次拍賣，備註同上，屆期無人應買。司
  法事務官公告於99年7月26日第3次拍賣，備註同上。合作金庫
  於99年6月25日聲請依民法第866條、強制執行法第98條第2項
  ，除去租賃權，並於99年7月13日提出潘美惠於95年1月24日簽
  立之抵押權設定契約書，其第3條記載切結系爭房屋及其基地
  於設定抵押權時，無出租情事。司法事務官停止上開拍賣程序
  ，另公告於99年8月16日第3次拍賣，備註「本件標的物現由第
  三人賴立國無權占有中，拍定後點交。」。抗告人聲明異議，
  經司法事務官駁回其異議，並停止上開拍賣程序，另公告於99
  年9月27日第3次拍賣，備註「本件標的物現由第三人張家富占
  有使用中，惟其乃於查封日後始占有，拍定後點交。」，嗣又
  停止此次拍賣程序。抗告人對上開司法事務官之處分提出異議
  ，經原法院以原裁定駁回之，理由略以：97年10月3日張貼查
  封公告時，系爭房屋無人占有，抗告人遲至98年5月8日聲明異
  議，其主張於查封占有系爭房屋，顯屬可疑，抗告人復未提出
  查封前已占有系爭房屋之證據，無從認定有此一事實，依強制
  執行法第99條第1項、第2項，及參照辦理強制執行事件應行注
  意事項第57項第10點規定，系爭房屋得辦理點交云云。
三按民法第940條規定，對於物有事實上管領之力者，為占有人
  。所謂「對於物有事實上管領之力」，指依一般社會觀念，足
  認其人對於特定物有繼續支配關係，或已立於得排除他人干涉
  之狀態者，均屬之。查原法院書記官於97年10月3日在系爭房
  屋進行查封程序時，雖未發現有占有人在場，但書記官或合作
  金庫均未入內察看，顯無法據以判斷當時系爭房屋無人占有。
  又抗告人於98年5月8日提出系爭租約，載明租期自95年1月16
  日起至103年1月15日止，全部租金144萬元（15,000元*12月*8
  年）以潘美惠對抗告人之借款債務145萬元一次抵償完畢，潘
  美惠並同意抗告人轉租等語，且蘆竹分局先後二次調查結果，
  確認系爭房屋由賴立國自98年9月17日起向抗告人承租並占有
  使用，亦有該租賃契約書影本可稽，依形式審查各該事證，顯
  然不能排除抗告人有於查封前已占有系爭房屋之事實。再查，
  司法事務官形式審查上開事證後，亦認為抗告人自查封前起迄
  歷次訂定拍賣期日並公告時止，仍繼續占有系爭房屋之事實，
  此由司法事務官在97年度司執字第64480號事件之98年6月26日
  、98年10月5日、98年11月9日之拍賣公告，及在99年度司執字
  第7783號事件之99年5月17日、99年6月21日、99年7月26日拍
  賣公告，均根據抗告人承租之事實，註明「拍定後不點交」，
  即可窺見，則司法事務官在無其他新事證之情況下，突於99年
  8月16日之拍賣公告變更為「拍定後點交」，有違程序安定。
四按當事人於抗告程序不得提出新攻擊或防禦方法，但對於在原
  法院已提出之攻擊或防禦方法為補充者，或如不許其提出顯失
  公平者，不在此限，強制執行第30條之1、民事訴訟法第495條
  之1第1項準用同法第447條第1項第3、6款，定有明文。查抗告
  人在本院提出潘美惠於95年1月16日出具之點交切結書，其內
  載明「訂立租約的同時交付大門鑰匙一把給張家富先生，留在
  現場未搬走冷氣兩台，電視機壹台，電冰箱壹台借予張家富先
  生使用，張家富先生應盡善良管理人管理責任，如有損壞事，
  要負賠償責任。」（本院卷第8頁），足資佐證抗告人於查封
  前已占有系爭房屋之事實。該書證係補充抗告人於原法院已提
  出之攻擊方法。又斟酌司法事務官僅在97年度司執字第64480
  號事件命抗告人提出轉租契約，未曾闡明抗告人應就其於查封
  前已占有系爭房屋之事實再為舉證，司法事務官並多次根據抗
  告人所主張承租之事實，在拍賣公告註明「拍定後不點交」，
  抗告人自無從發覺必須提出其他證據以證明上開事實，故如不
  許抗告人於抗告程序提出點交切結書佐證，顯失公平，爰准予
  提出。
五綜上所述，本件形式審查結果，堪認抗告人於查封前已占有系
  爭房屋，原法院不得依強制執行法第99條第1項，逕行解除抗
  告人之占有，點交於買受人或承受人，則司法事務官於99年8
  月16日之拍賣公告變更為「拍定後點交」，於法不合。司法事
  務官以處分駁回抗告人之異議聲明，非無違誤，原裁定維持該
  處分，駁回抗告人之異議，即有未合。抗告人指摘原裁定不當
  ，求予廢棄，為有理由，爰廢棄原裁定，由原法院更為適法之
  處理。
六據上論結，本件抗告為有理由，爰裁定如主文。
中    華    民    國    99    年    11    月    18    日
                    民事第三庭
                        審判長法  官  張劍男
                              法  官  彭昭芬
                              法  官  翁昭蓉
正本係照原本作成。
本裁定除以適用法規顯有錯誤為理由外，不得再抗告。如提起再
抗告，應於收受後10日內委任律師為代理人向本院提出再抗告狀
。並繳納再抗告費新台幣１千元。
中    華    民    國    99    年    11    月    24    日
                              書記官   張淑芬

司法院資訊處製作；財團法人民間司法改革基金會備份。
